臺北高等行政法院判決
                                      100年度簡字第681號
原      告　李德麟
          　李青麟
          　李巧雲
          　李美月
          　李美玲
被      告　內政部
代　表　人　李鴻源（部長）住同上
上列當事人間敬老福利生活津貼事件，原告不服內政部中華民國
100 年9 月1 日院臺訴字第1000101464號訴願決定，提起行政訴
訟，本院判決如下：
    主  文
原告之訴駁回。
訴訟費用由原告負擔。
　　事實及理由
一、程序事項：
    被告之代表人變更，新任代表人具狀向本院聲明承受訴訟，
    依法應為准許。又本件因屬關於公法上財產關係之訴訟而涉
    訟，其涉訟標的之金額為新台幣（下同）216,000 元，係在
    40萬元以下，依行政訴訟法第229 條第1 項第3 款，應適用
    簡易程序，本院並依同法第233 條第1 項規定，不經言詞辯
    論，逕行裁判。
二、事實概要：
    訴外人李黃香（即受領人）於民國91年6 月5 日向被告委託
    之勞工保險局（下稱勞保局）申請敬老福利生活津貼（下稱
    系爭津貼），經自91年1 月起按月核發在案，後勞保局以10
    0 年6 月13日保國三字第10060386490 號函核定其已自85年
    1 月起領取基隆市七堵區公所發給之月撫慰金，依敬老福利
    生活津貼暫行條例（已於97年9 月30日廢止）第3 條規定，
    不得請領系爭津貼，另依該條例第10條規定，其溢領91年1
    月至96年12月之系爭津貼計216,000 元應予繳還；而李黃香
    （原告等之母親）於96年12月22日死亡，應由其繼承人即原
    告等負責繳還溢領之津貼。原告等不服，以渠等96年12月間
    雖有繼承事實，但因不可歸責或未與李黃香同居共財，無法
    於繼承開始時知悉李黃香不符請領系爭津貼資格而負有繳還
    債務，致無法於法定期限內為限定或拋棄繼承，依民法繼承
    編施行法第1 條之3 第4 項規定，渠等僅以所得遺產為限負
    清償責任，且李黃香死亡後，其遺產經扣除喪葬費用，已無
    餘額，渠等自無需繳還李黃香溢領系爭津貼云云，提起訴願
    。經訴願決定駁回，原告等仍不服，遂向本院提起行政訴訟
    。
三、原告訴稱：
  (1)本件法律上主要的爭點在於，對於公法上溢領的敬老福利生
    活津貼，受領人之繼承人就執行標的物若有足以排除強制執
    行的權利者，能否以訴願救濟，抑或須俟處分決定後，方能
    依強制執行法聲明異議的爭議。查本件訴願決定書在實體上
    並不否認原告在民法上得主張依民法繼承編施行法第1 條之
    3 第4 項規定，以繼承所得遺產為限負清償責任。而係基於
    程序上之理由，認為原告等主張限定繼承係屬強制執行事件
    應行判斷事項云云，據以主張原告等所訴理由不足採信。
  (2)按「人民對於中央或地方機關之行政處分，認為違法或不當
    ，致損害其權利或利益者，得依本法提起訴願。但法律另有
    規定者，從其規定。」為訴願法第1 條規定。本件勞保局命
    原告等共同負擔繳還溢領敬老福利生活津貼，當原告等以民
    法限定繼承規定作為實體抗辯事由，鑑於這些實體事由存否
    攸關系爭繳還津貼處分的適法性與適當性，在其他法律別無
    明定「實體事由係屬強執事件應行判斷事項」情形下，經原
    告等提出限定繼承抗辯後，勞保局即應有審酌判斷義務，俾
    維持處分的適法、妥當性。
  (3)次按改制前行政法院60年判字第26號判例，其中確有「遺產
    稅之執行，利害關係人就執行標的物有足以排除強制執行之
    權利者，依強制執行法第15條規定，得於強制執行程序終結
    前向執行法院聲明異議或對債權人提起異議之訴，非行政官
    署所能處斷」之見解。然而應予注意者，乃是上開判例業經
    最高行政法院91年10、11、12月份庭長法官聯席會議決議嗣
    後不再援用，並經司法院以91年2 月13日(91)院台廳行一字
    第31707 號函、91年12月23日(91)院台廳行一字第32470 號
    函、92年1 月3 日(92)院台廳行一字第00267 號函准予備查
    在案。換言之，從充分確保訴願人權益而論，實務從來對於
    訴願階段不審酌相對人實體抗辯事由的見解已被揚棄，本件
    原告等於訴願程序以限定繼承作為抗辯事由，應屬適法可採
    。
  (4)綜上，原告主張即為有理由。因而聲明：「訴願決定及原處
    分均撤銷，訴訟費用由被告負擔」。
四、被告抗辯：
  (1)系爭津貼之規劃，主要在因應臺灣老年人口快速成長，並秉
    持福利資源不重複配置、政府財政負擔考量與公平性原則，
    針對從未領有政府補助或津貼者之補充性福利措施。再者，
    系爭津貼因列有排除條款及財產限制，基本上不屬於「普及
    式福利」（人人皆可享有），但也不屬於「社會救助性質」
    ，係為照顧老人生活所規劃實施之福利措施，也是作為國民
    年金開辦前之過渡措施。
  (2)按敬老福利生活津貼暫行條例第3 條第1 項第2 款規定，年
    滿65歲，在國內設有戶籍，且於最近3 年內每年居住超過18
    3 日之國民，未有領取軍人退休俸（終身生活補助費）、政
    務人員、公教人員、公營事業人員月退休（職）金或一次退
    休金者，得請領敬老福利生活津貼，每月3,000 元。同條例
    第10條規定：「不符合請領資格而領取本津貼者，其溢領之
    津貼，經以書面命本人或其法定繼承人自事實發生之日起60
    日內繳還；屆期未繳還者，依法移送強制執行。」
  (3)次按敬老福利生活津貼暫行條例中所謂領取公教人員月退休
    金者，包含依「公務人員退休法」規定，按月給與退休金者
    ，或依其他相關規定按月領取政府編列預算支付之月退休金
    者，是以包含領取月退休金之全數或月撫慰金；再按敬老福
    利生活津貼暫行條例第3 條第1 項第2 款規定領取公教人員
    月退休金或一次退休金者不得請領系爭津貼，條例內容係以
    有無領取公教人員月退休金或一次退休金之「事實」為審定
    標準，蓋條例內容係規定「領取公教人員月退休金…」非「
    公教人員已領取退休金…」並未限定領取者需具公教人員身
    份。綜上，公教人員遺眷領取由國家編列預算且性質上屬於
    公教人員月退休金之月撫慰金，係屬於國家對公教人員遺眷
    的特別照顧，既已接受國家的特別照顧，其老年生活即有基
    礎保障，即不得重複接受系爭津貼之照顧，是以本於社會福
    利資源不重複配置原則及國家財政負擔能力之考量，尚不可
    謂非為敬老福利生活津貼暫行條例第3 條第1 項第2 款規定
    之排除對象，此有被告94年2 月1 日臺內社字第0940004459
    號函釋可稽。
  (4)原告之母李黃香於85年1 月起於基隆市七堵區公所領有月撫
    慰金，該公所於100 年4 月15日提供媒體資料予勞保局，此
    有原卷外部綜合資格異動項目查詢可稽，與上開規定不符，
    勞保局爰核定本案請領人李黃香不符系爭津貼請領資格，其
    溢領91年1 月至96年12月之系爭津貼計216,000 元應予繳還
    ，惟李黃香於96年12月22日死亡，故應由其繼承人即原告等
    負責繳還請領人溢領之系爭津貼計216,000 元，依法並無不
    合。
  (5)查98年5 月22日修正公布前之民法第1148條規定：「繼承人
    自繼承開始時，除本法另有規定外，承受被繼承人財產上之
    一切權利、義務。但權利、義務專屬於被繼承人本身者，不
    在此限。繼承人對於繼承開始後，始發生代負履行責任之保
    證契約債務，以因繼承所得之遺產為限，負清償責任。」同
    法第1156條第1 項規定：「為限定之繼承者，應於繼承人知
    悉其得繼承之時起3 個月內呈報法院。」查原告等係為請領
    人之繼承人，此有卷附資料明細檔查詢可稽，請領人係於96
    年12月22日死亡，原告等並未舉證渠等已於法定期間向法院
    聲請限定繼承，爰依98年5 月22日修正公布前之民法規定，
    原告等既非屬限定繼承人，仍應承受請領人財產上之一切權
    利及義務，故勞保局依敬老福利生活津貼暫行條例第3 條第
    1 項第2 款規定，核定請領人不符合申領資格，另依敬老福
    利生活津貼暫行條例第10條規定，其溢領91年1 月至96年12
    月之系爭津貼計216,000 元應予繳還，惟其已於96年12月22
    日死亡，其繼承人即原告等即應為此溢領案負繳還之責。
  (6)綜上，被告以原處分並無違誤，而聲明：「原告之訴駁回，
    訴訟費用由原告負擔」。
五、得心證之理由：
  (1)本件爭執重心在於：1.原告之被繼承人是否溢領敬老福利生
    活津貼216,000 元；2.即使原告辦理限定繼承，是否可以免
    責。
  (2)關於是否溢領部分：
    按行為時暫行條例第3 條第1 項第2 款規定，年滿65歲，
      在國內設有戶籍，且於最近3 年內每年居住超過183 日之
      國民，未有領取軍人退休俸（終身生活補助費）、政務人
      員、公教人員、公營事業人員月退休（職）金或一次退休
      金者，得請領敬老福利生活津貼，每月3 千元。
    而原告等之被繼承人（繼承系統表及戶籍謄本影本參見原
      處分卷p.03至p.19）李黃香85年1 月起於基隆市七堵區公
      所領有月撫慰金，（原告就此亦無爭執），因此勞保局以
      依行為時敬老福利生活津貼暫行條例第3 條第1 項第2 款
      規定，認定李黃香不得請領敬老福利生活津貼，而發函說
      明原委通知原告等繳回（參見原處分卷p.20）溢領91 年1
      月至96年12月之系爭津貼計216,000 元（參見原處分卷p.
      30至p.33），當屬於法有據。
  (2)關於限定繼承部分：
    原告等之被繼承人李黃香（原告等之母親）於96年12月22
      日死亡。按民法第1148條規定：「（第1 項）繼承人自繼
      承開始時，除本法另有規定外，承受被繼承人財產上之一
      切權利、義務。但權利、義務專屬於被繼承人本身者，不
      在此限。（第2 項）繼承人對於被繼承人之債務，以因繼
      承所得遺產為限，負清償責任。」，得知繼承人仍承受被
      繼承人財產上之一切權利及義務，而「以因繼承所得遺產
      為限，負清償責任」即繼承人對被繼承人債務所負之有限
      責任，乃係「人的有限責任」，而非「物的有限責任」，
      是繼承人對被繼承人之債務，仍為債務人並非第三人，惟
      在強制執行時，可主張因繼承所得遺產為限，負物的有限
      清償責任而已。
    亦即如繼承人即義務人如未主張限定繼承，即可執行繼承
      人之固有財產；繼承人即義務人如主張限定繼承，執行處
      經詢問移送機關，其函覆確認義務人已為限定繼承，執行
      之範圍限於義務人繼承之遺產。故被繼承人生前在公法上
      之金錢給付義務，在繼承人亦應承受該債務，僅因採用限
      定繼承後，除有其他原因，行政執行機關原則上不得就繼
      承人之原有財產為強制執行。但此部份是執行程序處理的
      問題，即使原告向法院聲請限定繼承，在就實體法上對原
      告等之被繼承人李黃香溢領敬老福利生活津貼之返還，不
      生影響。故原告稱未與李黃香同居共財，無法於繼承開始
      時知悉本件溢領情節，而未及時為限定或拋棄繼承，以致
      影響權益者，當無可採，附此敘明。
  (3)綜上可知，本件被告以被繼承人李黃香於85年1 月起於基隆
    市七堵區公所領有月撫慰金，不符合行為時暫行條例第3 條
    第1 項第2 款之規定，是其溢領系爭津貼並不合法，而於被
    繼承人李黃香死亡後，以原處分通知原告即法定繼承人負責
    繳還，參照前述法律規定及說明，查無不法，訴願決定予以
    維持自無不合。原告訴請撤銷，為無理由，應予駁回。又本
    件事證已臻明確，兩造其餘攻擊防禦方法均與本件判決結果
    不生影響，故不逐一論述，併此敘明。
六、據上論結，本件原告之訴為無理由，爰依行政訴訟法第233
    條第1 項、第98條第1 項前段，判決如主文。

中　　華　　民　　國　　100 　年　　5 　　月　31　　　日
    　　　　　　　　臺北高等行政法院第七庭
                            　 　　 法  官　陳心弘
上為正本係照原本作成。
本件以訴訟事件所涉及之法律見解具有原則性者為限，始得於本
判決送達後20日內向本院提出上訴狀並表明上訴理由，如已於本
判決宣示後送達前提起上訴者，應於判決送達後20日內補具上訴
理由（均按他造人數附繕本），且經最高行政法院許可後方得上
訴。
中　　華　　民　　國　　101　 年　　5　　 月　　31　　日
                                    書記官  鄭聚恩